臺灣新竹地方法院民事判決　　　　　　　 99年度訴字第139號
原　　　告　林春和
　　　　　　林魏冬妹
前列二人共同
訴訟代理人　鍾明達律師
複代理人　　錢炳村律師
被　　　告　林美燕
　　　　　　林賽珠
　　　　　　林瑞菊
前列三人共同
訴訟代理人　彭火炎律師
　　　　　　張玉琳律師
被　　　告　林松楨
訴訟代理人　林思銘律師
複代理人　　劉雅萍律師
訴訟代理人　彭鏡容
前列四人共同
訴訟代理人　林永芳
被　　　告　王萬源
　　　　　　許乾根
上列當事人間請求分割共有物事件，本院於民國100年4月21日辯
論終結，判決如下：
    主  文
兩造共有坐落新竹縣竹東鎮○○○段二五四之六地號土地、地目
建、面積一五二四平方公尺土地，應分割為如附圖所示：編號甲
1部分面積五零八平方公尺之土地，分歸被告林松禎取得；編號
乙1部分面積五零八平方公尺之土地，分歸原告林春和、林魏冬
妹按各二分之一應有部分之比例維持共有；編號丙1部分面積五
零八平方公尺之土地，分歸被告林美燕、林賽珠、林瑞菊、許乾
根按附表二應有部分之比例維持共有。
兩造共有坐落新竹縣竹東鎮○○○段二五四之五地號土地、地目
田、面積二八一七平方公尺土地，應分割為如附圖所示：編號甲
2部分面積五二平方公尺及編號甲3部分面積七八四平方公尺之土
地，分歸被告林松禎取得；編號乙2部分面積四一平方公尺及編
號乙3部分面積七九五平方公尺之土地，分歸原告林春和、林魏
冬妹按各二分之一應有部分之比例維持共有；編號丙2部分面積
五平方公尺分歸被告林美燕、林賽珠、林瑞菊按各三分之一應有
部分之比例維持共有；編號丙3部分面積八三一平方公尺之土地
，分歸被告林美燕、林賽珠、林瑞菊、王萬源按附表三應有部分
之比例維持共有；五點五米道路部分面積三０九平方公尺之土地
，由原告林春和、林魏冬妹、被告林松禎、林美燕、林賽珠、林
瑞菊、王萬源按附表四應有部分之比例維持共有。
訴訟費用由兩造按附表五所示應有部分之比例負擔。
    事  實 及 理 由
壹、程序部分：
    按訴狀送達後，原告不得將原訴變更或追加他訴，但請求基
    礎事實同一者或該訴訟標的對於數人必須合一確定時，追加
    其原非當事人之人為當事人者，不在此限。又被告於訴之變
    更或追加無異議，而為本案言詞辯論者，視為同意變更或追
    加，民事訴訟法第255條第1項第2款、第5款定有明文及第2
    項定有明文。本件原告原起訴聲明請求判決兩造共有坐落新
    竹縣竹東鎮○○○段254之5地號、地目：田、面積2,817平
    方公尺土地（下稱系爭254之5地號土地），及同地段254之6
    地號、地目：建、面積1,524平方公尺土地（下稱系爭254之
    6地號土地）准予分割，其分割方法如起訴狀附圖所示：A1
    部分面積939平方公尺、A2部分面積508平方公尺歸被告黎媋
    娓、林美燕、林賽珠、林瑞菊共同取得保持共有關係。B1部
    分面積939平方公尺、B2部分面積508平方公尺歸被告林松楨
    取得、C1部分面積939平方公尺、C2部分面積508平方公尺歸
    原告魏林冬妹、林春和共同取得保持共有關係。嗣於訴訟進
    行中追加被告許乾根、王萬源為被告，撤回被告黎媋娓，且
    經本院於民國（下同）98年7月6日會同當事人及新竹縣竹東
    地政事務所實地勘驗測量後，訴之聲明變更為請求判決兩造
    共有系爭254之5地號土地及系爭254之6地號土地准予分割，
    其分割方法如新竹縣竹東地政事務所100年3月24日東測字第
    1585號複丈成果圖（下稱附圖）所示，甲1部分面積508平方
    公尺、甲2部分面積52平方公尺、甲3部分面積748平方公尺
    歸被告林松楨取得。乙1部分面積508平方公尺、乙2部分面
    積41平方公尺、乙3部分面積795平方公尺歸原告林魏冬妹、
    林春和共同取得保持共有關係。丙1部分面積508平方公尺歸
    被告許乾根、林美燕、林賽珠、林瑞菊共同取得保持共有關
    係、丙2部分面積5平方公尺、丙3部分面積831平方公尺歸被
    告王萬源、林瑞菊、林賽珠、林美燕共同取得保持共有關係
    。5.5米道路部分面積309平方公尺由被告王萬源、林瑞菊、
    林賽珠、林美燕、林松楨與原告魏林冬妹、林春和共同取得
    保持共有關係。核屬請求基礎事實同一之事項，且訴訟標的
    於兩造間必須合一確定，又且被告並無異議而為本案言詞辯
    論，視為同意原告訴之變更，參諸前揭規定，所為之訴之變
    更及追加，應予准許。
貳、實體部分：
一、原告主張：
（一）緣系爭254之5地號、地目：田、面積2,817平方公尺土地
      及系爭254之6地號、地目：建、面積1,524平方公尺土地
      為兩造所共有，各共有人應有部分比例如附表一所示，依
      法並無不能分割情事，且兩造亦無不為分割之約定，原告
      為增進土地利用價值，雖請求被告協議分割，無法達成協
      議，嗣聲請鈞院依法調解，亦未能成立，始提起本訴。
（二）按各共有人，得隨時請求分割共有物，民法第823條第1項
      前段定有明文。為此，原告斟酌共有人之應有部分比例及
      使用位置，擬具分割方式如訴之聲明所示，蓋系爭254之5
      、254之6地號土地上雖有建物，但以原告所提上開方式所
      拆除之建物面積最小，且分割後之各筆土地方正，各共有
      人分得之土地將可獲得最佳之利用，更足以發揮其最大之
      土地經濟效益，故此為最公平之方式及分割位置。
（三）原告訴之聲明：兩造共有系爭254之5地號、地目：田、面
      積2,817平方公尺土地，及系爭254之6、地目：建、面積1
      ,524平方公尺土地准予分割。其分割方法如附圖所示，甲
      1部分面積508平方公尺、甲2部分面積52平方公尺、甲3部
      分面積748平方公尺歸被告林松楨取得。乙1部分面積50 8
      平方公尺、乙2部分面積41平方公尺、乙3部分面積795平
      方公尺歸原告林魏冬妹、林春和共同取得保持共有關係。
      丙1部分面積508平方公尺歸被告許乾根、林美燕、林賽珠
      、林瑞菊共同取得保持共有關係、丙2部分面積5平方公尺
      、丙3部分面積831平方公尺歸被告王萬源、林瑞菊、林賽
      珠、林美燕共同取得保持共有關係。5.5米道路部分面積
      309平方公尺由被告王萬源、林瑞菊、林賽珠、林美燕、
      林松楨與原告魏林冬妹、林春和共同取得保持共有關係。
二、被告方面：
（一）被告林松楨則以：原告之分割方式符合現況並無意見，且
      就系爭254之5地號土地如附圖所示道路部分願意維持共有
      。並聲明：同意原告主張之分割方法及分配方式。
（二）被告林美燕、林賽珠、林瑞菊則以：對於原告所提分割分
      法及分配方式，被告無意見，且系爭254之5、254之6地號
      土地分割後，被告林美燕、林賽珠、林瑞菊願意分別與被
      告王萬源、被告許乾根按原應有部分比例維持共有。又查
      系爭254之5地號土地如附圖所示丙2部分及5.5公尺道路部
      分均係為使分得周圍土地之人有道路可供通行及聯絡之分
      割方式，此部分土地之應有部分應由各共有人按原應有部
      分比例分攤，若謂分得丙3部分土地之人即被告王萬源其
      因有道路可通行，即無視其他共有人可否通行或將須提供
      道路通行之不利益歸於特定共有人，此等分割方式顯失公
      平，故附圖所示5.5公尺道路應由所有共有人按原應有部
      分比例維持共有，且附圖所示丙2部分亦應由被告林美燕
      、林賽珠、林瑞菊、王萬源按原應有部分比例維持共有。
      並聲明：同意原告主張之分割方法及分配方式。
（三）被告許乾根則以：對於原告所提分割分法及分配方式，被
      告無意見，並於系爭254之6地號土地分割後，願意與被告
      林美燕、林賽珠、林瑞菊等三人維持共有。並聲明：同意
      原告主張之分割方法及分配方式。
（四）被告王萬源則以：對於原告所提分割分法及分配方式，被
      告無意見，並同意系爭254之5地號土地分割後附圖所示丙
      3部分土地與被告林美燕、林賽珠、林瑞菊等三人維持共
      有。惟因渠實際上未使用系爭254之5地號土地，日後亦不
      會使用附圖所示5.5公尺道路及丙2部分土地，自不應分擔
      5.5公尺道路及丙2部分土地之應有部分比例，反之，被告
      林美燕、林賽珠、林瑞菊乃實際使用系爭254之5地號土地
      之人，故附圖所示丙2及5.5公尺道路部分土地之應有部分
      比例應由被告林美燕、林賽珠、林瑞菊三人負擔，並將渠
      於附圖丙3部分土地之應有部分比例提高。
三、得心證之理由：
（一）按除因物之使用目的不能分割或契約定有不能分割之期限
      者外，各共有人得隨時請求分割共有物；共用物之分割，
      不能協議決定者，法院得依任何共有人之聲請，為裁判分
      割，民法第823條第1項、第824條第2項前段分別定有明文
      。次按，耕地係指依區域計畫法劃定為特定農業區、一般
      農業區、山坡地保育區及森林區之農牧用地；又每宗耕地
      分割後每人所有面積未達0.25公頃者，不得分割。農業發
      展條例第3條第11款、第16條第1項亦載有明文。查原告主
      張系爭254之5、254之6地號土地為兩造所共有，應有部分
      之比例如附表一所示，兩造就系爭254之5、254之6地號土
      地無不分割之約定，亦無不能分割之情形，且無法協議分
      割之事實，業據其提出該等土地之土地登記謄本（見本院
      卷一第9-14頁、卷二第19-22頁），且為被告所不爭執，
      自堪信為真實。又系爭254之5地號土地之使用分區坐落於
      工業區，此有原告提出之新竹科學工業園區管理局95年11
      月13日園建字第0950029902號函文、新竹科學工業園區管
      理局100年5月2日園建字第1000012138號函文（見本院卷
      一第69頁、卷二第125頁）為證，故系爭254之5地號土地
      並非屬農業發展條例第3條第11款所定義之耕地，無該條
      例第16條規定之適用。從而，揆諸前開說明，原告本於民
      法第823條第1項、第824條第2項之規定訴請裁判分割共有
      物，於法即無不合，應予准許。
（二）按請求分割共有物之訴，應由法院依民法第824條規定命
      為適當之分配，不受任何共有人主張之拘束；又法院裁判
      分割共有物，當斟酌共有人之應有部分比例、意願、利害
      關係、使用情形、共有物之性質與價值、經濟效用、以及
      全體共有人之最大利益，並符合公平、經濟、合理原則，
      其分割方法始得謂為適當。又分割共有物，以消滅共有關
      係為目的。法院裁判分割共有土地時，除因該土地內部部
      分土地之使用目的不能分割（如為道路），或部分共有人
      仍願維持共有關係，應就該部分土地不予分割，或准該部
      分共有人成立新共有關係外，應將土地分配於各共有人單
      獨所有（最高法院著有69年台上字第1831號判例可資參照
      ）。
   1、查本件原告魏林冬妹、林春和表示系爭254之5、254之6地
      號土地分割後均願意維持原共有關係；被告許乾根、林美
      燕、林賽珠、林瑞菊表示系爭254之6地號土地分割後願維
      持原共有關係；又被告王萬源、林美燕、林賽珠、林瑞菊
      表示系爭254之5地號土地分割後願維持原共有關係，是系
      爭254之5、254之6地號土地於分割後，原告魏林冬妹、林
      春和2人於附圖乙1、乙2、乙3部分之土地均維持原共有關
      係，被告許乾根、林美燕、林賽珠、林瑞菊4人於附圖丙1
      部分之土地均維持原共有關係，而被告王萬源、林美燕、
      林賽珠、林瑞菊4人於附圖丙3部分之土地維持共有關係，
      被告林美燕、林賽珠、林瑞菊於附圖丙2部分之土地維持
      共有關係，自屬允當。再查，系爭254之6地號土地北側及
      東側與系爭254之5地號土地相鄰，南面及東南面均與鄰地
      毗鄰，該土地西側面臨道路，為對外聯絡之唯一通路，系
      爭254之6地號土地呈長型地狀，其上主要之建築物為一間
      三合院磚造平房（下稱系爭老宅），系爭老宅廳房東廂部
      分即新竹縣圖東地政事務所97年5月12日複丈之複丈成果
      圖（下稱現況圖）編號B'、C'、E'部分由被告林松禎分管
      使用，系爭老宅廳房西廂前半部即現況圖編號F'部分由被
      告林美燕、林賽珠、林瑞菊分管使用，系爭老宅廳房西廂
      後半部即現況圖編號I'部分由原告魏林冬妹、林春和分管
      使用，此外，其西側土地上有一水泥屋即現況圖編號B'部
      分為被告林松禎使用，其東側土地靠近上開廳房西廂後半
      部處有一加強磚造鐵皮屋即現況圖編號H'為原告林春和建
      造使用；又系爭254之5地號土地呈「L」型之地狀，其西
      側土地上有一混凝土平房即現況圖編號B部分及其中間土
      地上有二間鐵皮車庫即現況圖編號D、G部分，均為被告林
      松禎所有使用，又中間土地上另有一加強磚造平房即現況
      圖編號I部分為被告林美燕、林賽珠、林瑞菊使用，其東
      側土地上有一磚造加強鐵皮屋即現況圖編號J部分則為原
      告林春和所建造使用，該土地西側面臨道路，為對外聯絡
      之唯一通路，南面及西面均鄰系爭254之6地號土地，南面
      及東面均與鄰地毗鄰等情，業據本院會同新竹縣竹東地政
      事務所勘驗現場查明屬實，有地籍圖、現場照片、勘驗筆
      錄、現況圖在卷可按（見本院卷一第8頁、第27-30頁、第
      62-68頁、第84-87頁），且為兩造所不爭執之事實，堪予
      認定。則原告提出之分割方式：「將系爭254之6地號土地
      如附圖編號甲1部分面積508平方公尺之土地，分歸被告林
      松禎取得；編號乙1部分面積508平方公尺之土地，分歸原
      告林春和、林魏冬妹維持共有；編號丙1部分面積508平方
      公尺之土地，分歸被告林美燕、林賽珠、林瑞菊、許乾根
      維持共有。系爭254之5地號土地如附圖編號甲2部分面積
      52平方公尺及編號甲3部分面積784方公尺之土地，分歸被
      告林松禎取得；並將系爭254之5地號土地如附圖編號乙2
      部分面積41平方公尺及編號乙3部分面積795平方公尺之土
      地，分歸原告林春和、林魏冬妹維持共有；編號丙3部分
      面積831平方公尺之土地，分歸被告林美燕、林賽珠、林
      瑞菊、王萬源維持共有」，是依上開分割方式兩造所分得
      之各部分土地均屬方正、完整，並無違背兩造共有人意願
      ，且符合系爭254之5、254之6地號土地上現有之利用情形
      及客觀地理環境，堪認兩造於分割後可逕利用各自分得之
      土地，對兩造尚無何不利或不便之處，亦無獨厚共有人中
      之一人而損及其他共有人權益，或有害經濟效用情形，從
      而，此部分之分割方法，為適當公允，應予准許。
   2、次查，原告主張附圖編號丙2部分面積5平方公尺土地分歸
      被告林美燕、林賽珠、林瑞菊、王萬源維持共有；附圖5.
      5米道路部分面積309平方公尺之土地，由原告林春和、林
      魏冬妹、被告林松禎、林美燕、林賽珠、林瑞菊、王萬源
      依原應有部分比例維持共有等語，亦為被告林美燕、林賽
      珠、林瑞菊同意之分割方式，惟被告王萬源則稱：渠實際
      上未使用系爭254之5地號土地，日後亦不會使用附圖所示
      5.5米道路及丙2部分，反之，被告林美燕、林賽珠、林瑞
      菊乃實際使用之人，故被告王萬源不應分擔5.5米道路之
      應有部分比例，且不願與被告林美燕、林賽珠、林瑞菊共
      有丙2部分，自應將被告王萬源於附圖丙3部分土地之應有
      部分比例提高等語。查原告分割方式如附圖所示編號甲3
      及丙3部分土地均有面臨道路，然編號乙3部分之土地則未
      與道路相鄰，是考慮分得編號乙3部分土地之人，日後將
      受有無法直接連絡道路之客觀不利益，以及系爭254之5地
      號土地之未來利用、經濟效益及全體共有人之公平性等因
      素，將系爭254之5地號土地中間保留面寬5.5米寬、面積
      309平方公尺之土地作為道路，供兩造按原應有部分比例
      繼續維持共有，以為聯外使用，當屬公平之分割方法，被
      告王萬源抗辯其分得編號丙3部分土地已有通路可供進出
      ，將來不會用到5.5米道路土地，自不用分擔道路應有部
      分之比例云云，自屬不公，顯非可採，準此，原告主張將
      附圖5.5米道路部分面積309平方公尺之土地，由原告林春
      和、林魏冬妹、被告林松禎、林美燕、林賽珠、林瑞菊、
      王萬源依原應有部分比例維持共有等語，自屬有據，應予
      准許。又查，附圖編號丙2部分面積5平方公尺土地，其上
      所坐落之建物為系爭老宅之一部分，該部分為被告林美燕
      、林賽珠、林瑞菊3人分管使用，再者，丙2部分面積甚小
      乃一畸零地，日後勢必只能與分歸被告林美燕、林賽珠、
      林瑞菊、許乾根共有之編號丙1部分土地合併使用，是認
      編號丙2部分土地應係供被告林美燕、林賽珠、林瑞菊作
      為編號丙1部分之附屬用地一情甚明，故考量土地分割之
      完整性、土地利用現況及將來合併使用之可能等情事，認
      被告王萬源主張編號丙2部分之土地由被告林美燕、林賽
      珠、林瑞菊3人維持共有，並提高被告王萬源於編號丙3部
      分之應有部分比例之分割方式，並無不妥，且亦符合系爭
      老宅與基地同屬一人之情形，據此，附圖編號丙2部分之
      土地分歸被告林美燕、林賽珠、林瑞菊按各3分之1維持共
      有，編號丙3部分之土地分歸被告林美燕、林賽珠、林瑞
      菊、王萬源按附表三所示應有部分比例維持共有之分割方
      式，確為適宜可採。
（三）綜上所述，本院斟酌本件共有土地之現場情況、性質、分
      割後之經濟效用及相關法令，並兼顧全體共有人之利益及
      公平性等情事，既認兩造共有之系爭254之5、254之6地號
      土地應以如前所述之分割方法為分割，顯屬公平適當，爰
      判決如主文第一項及第二項所示。
四、按定共有物分割之方法，可由法院自由裁量，為適當之分配
    ，不受任何共有人主張之拘束，既如前述，則本件縱准原告
    分割共有物之請求，並採行主文第一項、第二項所示之分割
    方法為分割，然因分割共有物之訴，係以請求分割共有物之
    形成權為訴訟標的，當事人所提出之分割方法，僅係供法院
    之參考，其分割方法，對於各共有人而言，並無勝負之問題
    ，當事人提出其認為適當之分割方法，應認係屬防禦其權利
    所必要，故本件訴訟費用之負擔，自應由兩造按附表五所示
    應有部分之比例負擔較為合理，併予說明。
五、本件事證已臻明確，兩造其餘主張、陳述及所提之證據，經
    審酌均與本院前揭判斷不生影響，爰不一一詳予論述。
六、據上論結，本件原告之訴為有理由，依民事訴訟法第80條之
    1、第85條第1項後段，判決如主文。
中    華    民    國   100    年    5     月    12    日
                  民事第一庭    法  官  羅惠雯
以上正本係照原本作成。
如對本判決上訴，須於判決送達後 20 日內向本院提出上訴狀。
如委任律師提起上訴者，應一併繳納上訴審裁判費。
中    華    民    國   100    年    5     月    12    日
                                書記官  李勻淨
附表一
┌─────────┬────────┬────────┐
│共有人姓名        │系爭254-6地號土 │系爭254-5地號土 │
│                  │地應有部分      │地應有部分      │
├─────────┼────────┼────────┤
│原告林春和        │1/6             │1/6             │
├─────────┼────────┼────────┤
│原告林魏冬妹      │1/6             │1/6             │
├─────────┼────────┼────────┤
│被告林松禎        │1/3             │1/3             │
├─────────┼────────┼────────┤
│被告林美燕        │1/18            │1/18            │
├─────────┼────────┼────────┤
│被告林賽珠        │1/18            │1/18            │
├─────────┼────────┼────────┤
│被告林瑞菊        │1/18            │1/18            │
├─────────┼────────┼────────┤
│被告許乾根        │1/6             │0               │
├─────────┼────────┼────────┤
│被告王萬源        │0               │1/6             │
└─────────┴────────┴────────┘
附表二
┌─────────────┬─────────────┐
│共有人姓名                │應有部分                  │
├─────────────┼─────────────┤
│被告林美燕                │1/6                       │
├─────────────┼─────────────┤
│被告林賽珠                │1/6                       │
├─────────────┼─────────────┤
│被告林瑞菊                │1/6                       │
├─────────────┼─────────────┤
│被告許乾根                │1/2                       │
└─────────────┴─────────────┘
附表三
┌─────────────┬─────────────┐
│共有人姓名                │應有部分                  │
├─────────────┼─────────────┤
│被告林美燕                │413/2493                  │
├─────────────┼─────────────┤
│被告林賽珠                │413/2493                  │
├─────────────┼─────────────┤
│被告林瑞菊                │413/2493                  │
├─────────────┼─────────────┤
│被告王萬源                │1254/2493                 │
└─────────────┴─────────────┘
附表四
┌─────────────┬─────────────┐
│共有人姓名                │應有部分                  │
├─────────────┼─────────────┤
│原告林春和                │1/6                       │
├─────────────┼─────────────┤
│原告林魏冬妹              │1/6                       │
├─────────────┼─────────────┤
│被告林松禎                │1/3                       │
├─────────────┼─────────────┤
│被告林美燕                │1/18                      │
├─────────────┼─────────────┤
│被告林賽珠                │1/18                      │
├─────────────┼─────────────┤
│被告林瑞菊                │1/18                      │
├─────────────┼─────────────┤
│被告王萬源                │1/6                       │
└─────────────┴─────────────┘
附表五
┌─────────────┬─────────────┐
│共有人姓名                │訴訟費用比例              │
├─────────────┼─────────────┤
│原告林春和                │0000000/00000000          │
├─────────────┼─────────────┤
│原告林魏冬妹              │0000000/00000000          │
├─────────────┼─────────────┤
│被告林松禎                │0000000/00000000          │
├─────────────┼─────────────┤
│被告林美燕                │783283/00000000           │
├─────────────┼─────────────┤
│被告林賽珠                │783283/00000000           │
├─────────────┼─────────────┤
│被告林瑞菊                │783283/00000000           │
├─────────────┼─────────────┤
│被告許乾根                │0000000/00000000          │
├─────────────┼─────────────┤
│被告王萬源                │0000000/00000000          │
└─────────────┴─────────────┘